【裁判字號】    88,易,4921
【裁判日期】    900410
【裁判案由】    侵占
【裁判全文】
臺灣高雄地方法院刑事判決                        八十八年度易字第四九二一號
    公  訴  人  臺灣高雄地方法院檢察署檢察官
    被      告  乙○○
    被      告  甲○○○
    選任辯護人  顏福松律師
右列被告因侵占案件，經檢察官提起公訴（八十八年度偵續字第七三號），本院判決
如左：
    主  文
乙○○、甲○○○均無罪。
    理  由
一、公訴意旨略以：被告乙○○、甲○○○夫妻與告訴人丙○○因住同一眷村而熟識
    ，並常有金錢往來，民國八十五年四、五月間，甲○○○向丙○○表示其夫乙○○在台灣銀行鳳山分行（以下簡稱台銀鳳山分行）有優惠利率定期存款帳戶，因
    領出部分存款，尚有額度可供丙○○存入領取較高利息，丙○○乃於八十五年五
    月四日至台銀鳳山分行存入新台幣（下同）三十六萬元至乙○○在該行之帳號0
    00000000000號優惠定存帳戶內，並於同月二十九日再交付三萬元予
    甲○○○存入上開帳戶，甲○○○並將該帳戶之存摺簿及乙○○印鑑章交由丙○○保管取信。詎於八十五年六月間，乙○○、甲○○○共同基於意圖為自己不法
    之所有，由甲○○○以銀行要核對印章為由，向丙○○取回上開帳戶之存摺簿及
    乙○○印鑑章，將丙○○存入之三十九萬元侵占入己，嗣經丙○○屢次催討返還
    寄存之上開款項，甲○○○不得已乃於八十六年底，簽發面額四十二萬元（包括
    利息三萬元）之支票以資搪塞，惟支票經屆期提示仍不獲支付，因認被告乙○○
    、甲○○○二人共同涉犯刑法第三百三十五條第一項之侵占罪嫌。
二、按不能證明被告犯罪或其行為不罰者，應諭知無罪之判決，刑事訴訟法第三百零
    一條第一項定有明文。次按侵占罪須被侵占之他人之物，原為行為人所持有，而
    行為人有易持有為所有之不法意思並將之據為己有始可構成。如自始即為行為人
    自己所有之物，即不生易持有為所有之不法意思，故不能成立侵占罪。又按金錢
    或其他代替物，因消費借貸契約由當事人之一方移轉所有權於他方者，他方雖負
    有以種類﹑品質﹑數量相同之物返還之義務，但非代所有權人保管原物，其事後
    延不返還，自係民事上違約問題，與侵占罪之要件並不相符，最高法院二十三年
    上字第一八三○號判例亦著有明文。而寄託物為金錢時，推定其為消費寄託，民
    法第六百零三條亦定有明文，故將金錢款項寄存至他人在銀行所開立之帳戶內生
    息，係屬消費寄託性質（法務部暨所屬機關法律問題座談會及法務部檢察司研究
    意見亦採此見解，有法務部檢察司80年度法 (81)檢二字第629號函可查），受寄
    人（即帳戶所有人）僅須於寄託關係消滅後返還同品質同數量之金錢即可，自受
    寄人受領金錢寄託物時起，此項消費寄託即應適用民法關於消費借貸之規定，其
    金錢之所有權即已移轉於受寄人，故受寄人嗣後提領該帳戶內款項供己支用，係
    屬處分自己財產之合法行為，縱然因此而未能返還相同數額之金錢予寄託人，亦
    屬民事債務不履行問題，與侵占刑責要屬無涉，合先敘明。
三、本件公訴人認被告乙○○、甲○○○夫妻涉有侵占罪嫌，係以告訴人丙○○前因
    被告甲○○○告知其夫乙○○在台銀鳳山分行開立之000000000000
    號優惠利率定期存款帳戶，尚有額度可供其存入金錢以獲取較高額利息等情，遂
  先後於八十五年五月四日及同月二十九日分別將三十六萬元、三萬元寄存於乙○○上開帳戶生息，惟被告乙○○嗣候將該帳戶內款項提領供己支用，經告訴人催
    討返還上開寄存生息之款項，亦未清償等語，為其認定被告二人對於告訴人寄存
    生息之款項已觸犯侵占罪之論罪依據。惟訊據被告二人固坦承被告甲○○○確有
    簽發面額四十二萬元之支票交付告訴人之事實，然均堅決否認有何侵占犯行，辯
    稱：未曾提供上開存款帳戶供告訴人寄存金錢生息，亦未將存摺簿、印鑑章交予
    告訴人云云，被告甲○○○並就其簽發四十二萬元支票交付告訴人一情，先稱係
    在八十六年鄉鎮長選舉時，商請告訴人輔選，支付告訴人墊支輔選款項及經費所
    簽發，後又改稱係清償前向告訴人借款等語置辯。經查；
（一）告訴人丙○○指稱其因被告乙○○告知伊在台銀鳳山分行開立之000000
      000000號優惠利率定期存款帳戶，尚有額度可供其存入金錢以獲取較高
      額利息，遂先後於八十五年五月四日及同月二十九日分別將三十六萬元、三萬
      元存入乙○○上開帳戶內生息，乙○○並將該帳戶之存摺簿及印鑑章交其保管
      等情，有卷附台銀鳳山分行八十八年三月二十三日（八八）銀鳳營字第一七一
      四號函所附之乙○○上開帳戶，於八十五年五月四日存入三十六萬元之存入憑
      條影本一紙，及八十八年九月九日（八八）銀鳳營字第六０二五號函附之存款
      記錄明細表內載乙○○上開帳戶分別於八十五年五月四日存入三十六萬元、八
      十五年五月二十九日存入三萬元可稽（見八十八年偵續字第七三號卷第三四頁
      及五六頁以下），並有告訴人所提出其分別於八十五年五月二日、同年月四日
      自台東區中小企業銀行及郵局帳戶各提領二十萬一千元及十三萬四千元（合計
      共三十三萬五千元）之台東區中小企業銀行活期儲蓄存款存摺及郵政儲金簿局
      領款證明可佐，核告訴人前揭領款日期與金額，與其指稱領款後存入被告乙○○前揭帳戶之時間及金額，均甚為相符，且被告甲○○○於偵審中亦坦承乙○○帳戶之八十五年五月四日三十六萬元存款單確係告訴人所填寫（見前揭偵續
      字第七三號卷第二八頁反面及本院八十八年十二月十六日訊問筆錄），另證人
      凌金玉於偵查中亦證稱曾見過告訴人持有乙○○上開帳戶之存摺簿及印章等情
      ，又被告乙○○上開存款帳戶係為期二年之軍人優惠利率之定存帳戶，年利率
      百分十八，月利率百分之十五，即所謂之月息一分半，利率較之一般定存利率
      為高等情，復經台銀鳳山分行襄理李景春於本院證明，核與告訴人陳稱被告支
      付伊月息一分半一情相符可佐，堪認告訴人陳稱其為獲取較高額利息，而於八
      十五年五月四日及同月二十九日先後寄存三十六萬元、三萬元至乙○○上開帳
      戶內生息，乙○○並將該帳戶之存摺簿及印鑑章交其保管一節，應為真實可採
      。
（二）次查，被告乙○○確曾借款予丁○○，且係由被告甲○○○將乙○○上開帳戶
      之存摺簿及印章交由丁○○提領存款五十萬元出借予丁○○一節，為被告乙○○所承認，且經證人丁○○於偵審中證實在卷可按（見同前偵續卷第二八頁反
      面），而經本院另向台銀鳳山分行函查結果，乙○○上開帳戶確曾於八十四年
      十月三十日提領存款五十萬元之事實，亦有該分行八十九年二月二十九日（八
      九）銀鳳營字第一三０七號函附乙○○帳戶自八十四年起至八十五年一月間之
      存款明細資料二紙附卷可參，且經被告乙○○及證人丁○○確認該筆款項即係
      被告乙○○借與丁○○之借款在卷（見本院八十九年三月十六日訊問筆錄），
      又被告乙○○上開存款帳戶之定存本金原為一百萬零九千元，於八十四年十月
      三十日質借提領本金五十萬元後，台銀鳳山分行仍依一百萬零九千元之金額計
      算，按月支付利息一萬五千一百三十五元，但如於二年定存期限屆至前仍未補
      足已提領之本金，該行即會追回已給付之利息，而該帳戶在八十五年五月四日
      及同月二十九日所存入之三十六萬元、三萬元即係用以補足前所質借提領之五
      十萬元本金等情，亦經台銀鳳山分行襄理李景春於本院陳明，足認告訴人陳稱
      被告乙○○因自該定存金額提領五十萬元出借予丁○○，乃告知該定存帳戶尚
      有額度可供其寄存金錢獲取較優厚利息，告訴人因而先後存入本金共三十九萬
      元等情節，亦為真實可採，告訴人確有將三十九萬元寄存在乙○○上開帳戶生
      息之事實，至為明確。被告二人空言否認未曾提供上開存款帳戶供告訴人寄存
      金錢生息，亦未將乙○○帳戶之存摺簿、印鑑章交予告訴人云云，顯非實情，
      不可採信。
（三）第按告訴人確有將三十九萬元之金錢寄存至被告乙○○上開帳戶內生息一事，
      固然經本院查明屬實。然查，告訴人寄存之物既為金錢款項，則雙方間之法律
      關係，係屬消費寄託性質，已於第二段敘明，故自告訴人存入該筆款項至乙○○上開帳戶內時起，該筆金錢之所有權即已移轉於被告乙○○所有，被告乙○○自此即取得該筆款項之所有權，非僅係為告訴人保管該筆款項之持有關係而
      已，亦即告訴人自此即喪失該筆款項之所有權，而取代告訴人對該筆金錢之原
      所有權者，則係對被告乙○○取得返還同品質同數量金錢之請求權，故告訴人
      僅得於寄託關係消滅後請求返還同品質同數量金錢之權利，要不得再對該筆款
      項主張所有權仍歸其所有。是以，被告乙○○固亦坦承嗣後確有提領該帳戶內
      款項供己支用之事實，然該筆款項既已為其所有之物，自屬處分自己財產之合
      法行為，要與侵占罪之易持有為所有之構成要件不符，縱然因此未能返還相同
      數額之金錢予告訴人，亦屬民事債務不履行問題，與侵占刑責要屬無涉。從而
      公訴人認告訴人寄存生息之款項尚屬告訴人所有，被告二人僅係持有關係，並
      以告訴人迄今仍未受償等情，進而認定渠等已將告訴人存入之款項據為己有，
      遽以指訴被告二人已構成侵占犯行，顯於前揭法務部研究意見所表示之見解有
      違，應係對該款項權利歸屬之認定容有錯誤所致，本院尚難憑採。縱上所述，
      本案純屬告訴人與被告夫妻間之消費寄託民事糾葛，與前揭侵占罪之構成要件
      不符，告訴人欲被告返還寄託之款項，自應循民事程序求償，要難遽以該罪相
      繩。此外，復查無其他積極證據，足資證明被告二人有何侵占犯行，揆諸首揭
      說明，本案自屬不能證明被告犯罪，均應為被告無罪之諭知。
據上論斷，應依刑事訴訟法第三百零一條第一項，判決如主文。
中      華      民      國    九十      年      四      月      十      日
                                  臺灣高雄地方法院刑事庭
                                      法  官  陳淑卿
右正本證明與原本無異。
如不服本判決，應於判決送達後十日內，向本院提出上訴狀。
                                      書記官  陳朝宗
中      華      民      國    九十     年      四      月     十六     日


司法院資訊處製作；財團法人民間司法改革基金會備份。
